行　政　法　院　判　決　　　　　　　　　　　　　八十八年度判字第四○五五號
　　再 審原 告　甲○○
　　再 審被 告　財團法人二二八事件紀念基金會
右當事人間因有關二二八事件處理及補償條例事件，再審原告對本院中華民國八十七
年十月二十二日八十七年度判字第二○六九號判決提起再審之訴。本院判決如左︰
　　主  文
再審之訴駁回。
　　事  實
緣再審原告於民國八十五年一月四日以其於三十六年三月六日下午十二點，在高雄火
車站搭火車，被槍彈擦傷左腳。其父林迫因被檢舉隱藏武器及隱匿暴徒，於同年三月
十八日下午被捕拷打成傷，十三年後傷痕發作，吐血而亡；其父所有食鹽、大豆、紅
豆、大小麥等物資寄存於丸三、丸鐵運送店，被士兵劫走一空，拆自二艘船舶之廢鐵
被沒收，總計損失高達新台幣（下同）五億五千一百四十七萬一千元云云，向再審被
告申請發給受難者補償金。經該會調查結果，以八十六年四月八日二二八政字第○
○四二七號及第○○四二八號書函復再審原告，略以其所提證據不足以認定受難事實
，無法給予補償等語。再審原告不服，循序提起行政訴訟，經本院八十七年十月二十
二日八十七年度判字第二○六九號判決（以下稱原判決）駁回。再審原告以本件原判
決有行政訴訟法第二十八條第十款再審事由，對之提起再審之訴。茲摘兩造訴辯意
旨如次：
再審原告起訴意旨及補充理由略謂：一、本案再審原告迭次主張之財物損失中，包括
其父林迫於三十五年間向台東縣政府標得打撈沈沒於台東外海綠島附近之二艘美軍補
給艦之物資，於二二八事件發生後遭台灣省政府沒收，並禁止林迫繼續打撈，致使投
標金一億二千萬元及打撈費一億元全遭泡湯。為證明此一事實，再審原告自申請案迄
至鈞院原審中曾迭次提出該二艘船現已浮出原處海邊之殘骸鋼材照片，及台東綠島當
地曾參與打撈作業或目睹打撈經過之人士洪麟財等二、三十餘人之證明書為證。而原
判決不採信再審原告上開主張之理由，認：「上開各證明書內容皆不能證明原告所主
張林迫打撈拆自二艘船舶之廢鐵被政府非法沒收之事實，自均無可採。至於原告所提
出之其他照片等資料，本於同一理由，均不能證明原告所主張之受難事實。綜上所述
，被告原處分以原告所提證據不足以認定原告所主張之受難事實，無法給予補償，揆
諸首揭規定，並無違誤，訴願決定予以維持亦無不合。原告起訴意旨，仍執前詞，資
為爭執，難謂有理由，應予駁回。」惟再審原告於多方查訪之下，終於日前自其父友
人李順義先生（即介紹林迫當年參與投標之友人，且為同行）臨終前，取得乙紙台灣
省政府（三七）台政令字第五十一號布告令（函）），其主旨載為：「茲因高雄地區
屏東市古物商人林迫君乙名標得台東外島（火燒島－按即綠島）貳隻美籍軍艦補給船
富豪第壹、貳號（排水量噸數總共伍萬仟噸）沈沒打撈陸上鋼鐵廢料係非法屯積不得
運走外並予沒收。」此一事證已足以證明再審原告一再主張先父林迫打撈拆自二艘船
艦之鋼鐵材料被政府非法沒收之事實，不容推諉。依行政訴訟法第二十八條第十款規
定，上開台灣省政府民國三十七年九月（三七）台政令字第五十一號布告令（函）自
屬未經斟酌之重要證物，再審原告自得提起本件再審。二、查再審被告機關具答辯狀
指陳：「．．．三十六年五月十六日解除戒嚴後，二二八事件已告一段落，再審原告
所謂證物台灣省政府（三七）台政令字第五十一號布告令（函），所指之事實係三十
七年鋼鐵廢料因非法屯積而遭沒收，發生之時已在二二八事件之後，原告亦與二二八
事件無關，．．．」云云，顯有重大違誤。三十六年五月十六日（正確日期應為五月
十七日）雖然宣告解嚴，惟其後台灣省警備總司令部立即進行整肅異己及叛亂份子之
「清鄉工作」、「五人連坐規則」、「密告獎勵制度」等諸多措施，大舉逮捕知識份
子、地方士紳，直至三十九年、四十年之間，因二二八事件延續而來，遭逮捕下獄者
，猶有多人，此有台灣省警備司令部令函影本二份及報載行政院二二八事件研究報告
摘要影本可為明證。是因二二八事件而受害者，並非限於三十六年五月十六日（或五
月十七日）解嚴前為已足。此由被告機關對許多受害時間在三十八年、三十九年、四
十年期間內之受害者，依然給予補償，有受害者或家屬名單，即可證明因二二八事件
受害者，並不限於三十六年五月十六日（或十七日）解嚴前發生事故者。再審原告其
父林迫確因二二八事件遭受逮捕刑求，故列名於入獄名單之中，以故其後省政府公告
沒收其財產，自屬迫害行為，再審被告強謂沒收財物與二二八事件無關云云，其答辯
實難令人苟同。請判決廢棄原判決，撤銷一再訴願決定及原處分等語。
再審被告答辯意旨略謂︰按行政訴訟當事人對鈞院之判決提起再審之訴，必須具有行
政訴訟法第二十八條所列各款情形之一者，始得為之。再審原告以發現乙紙台灣省政
府（三七）台政令字第五十一號布告令（函），其主旨載為：「茲因高雄地區屏東市
古物商人林迫君乙名標得台東外島貳隻美籍軍艦補給船富豪第壹、貳號沈沒打撈陸上
鋼鐵廢料係非法屯積不得運走外並予沒收。」認為係未經斟酌之重要證物，而提起再
審。查二二八事件係起於民國三十六年二月二十七日的緝煙事件，至同年五月十六日
解除戒嚴，事件告一般落。再審原告所謂的證物即使為真正，所指之事實係民國三十
七年鋼鐵廢料因非法屯積而遭沒收，發生之時已在二二八事件之後，原因亦與二二八
事件無關。此項書證係對再審原告不利之證據，並非第二十八條第十款所謂的「未經
斟酌之重要證物」。請駁回再審之訴等語。
    理  由
按行政訴訟法第二十八條第十款所謂當事人發見未經斟酌之重要證物者，係指該項證
物在前訴訟程序時已存在，而為當事人所不知或不能使用，今始知悉或得予利用者而
言，且以如經斟酌可受較有利益之裁判者為限，始得據以提起再審之訴。本院六十一
年判字第二九○號、六十九年判字第七三六號判例著有明例。本件再審原告原以其父
林迫於三十五年間向台東縣政府標得沈沒於台東外海綠島附近二艘美軍補給艦，打撈
上岸之物資，於二二八事件發生時，遭台灣省政府沒收，致投標金一億二千萬元及打
撈費一億元泡湯，向再審被告依二二八事件處理及補償條例請求補償，包括上述打撈
沉般所得物資遭沒收之損失。經再審被告否准再審原告之請求，再審原告不服，循序
提起行政訴訟，本院原判決駁回原告此部分之訴。其理由謂：「關於原告主張其父林
迫所有食鹽、大豆、紅豆、大小麥等物資寄存於丸三、丸鐵運送店，被士兵劫走一空
，及其拆自二艘船舶之廢鐵被沒收，總計損失高達五億五千一百四十七萬一千元部分
：原告雖向被告提出其向台灣省政府財政廳、台東縣政府及台灣鐵路管理局貨運服務
總所查詢之覆函，惟上述機關均答以無案可稽或無資料檔案可查，有各該覆函影本附
原處分可按。又原告提出之「二二八事件」發生被士兵搶劫之物資儲存倉庫位置詳
細示意圖及其所謂「非法濫用公權力沒收向政府得標承購美籍二艘沈沒船隻打撈鋼材
沈沒台東外海位置示意圖」係原告自行製作，尚乏佐證，不能證明被士兵搶劫物資及
被政府非法沒收林迫向政府承購打撈之鋼材之事實。又原告提出之國防部史政局秘密
稿本影本二二八事變各縣市公私財產損失價值總計表，其中關於屏東市部分雖載有私
人損失九、七二六、二二七元台幣，惟據此亦不能證明此項損失係包括林迫之損失在
內，況查原告主張其父林迫之財物損失高達新台幣五億五千一百四十七萬一千元，與
上開總計表所載屏東市私人損失數目懸殊，殊難信為真實，自不足為憑。次查原告向
本院提出之：一林敬忠、曾君齊之證明書及其所附照片其內容雖載有：『．．．民國
八十六年五月間，在台東縣綠島鄉南寮村及柴口村之海灘砂崙附近所浮現出來之廢船
鋼材之部分（如後附照片），與當初打撈之富豪第一、二號船體符合，確為當初林迫
老先生委託北川公司所打撈之富豪第一、二號兩艘船隻之殘骸．．．。』等語。二曾
藍愛輕、徐熙榮、劉清緣、黃文進之證明書亦載有：『．．．終戰後之民國三十五年
初曾聽同學甲○○君親口告訴大家，說他的父親林迫老先生向政府投標承購貳艘沈沒
於台東外海之美國補給艦船，並在火燒島進行打撈作業工作。．．．』等語。三蕭諸
麟之證明書亦載有：『．．．曾聽林迫老先生親口告訴我父蕭文修（已故）在台東向
縣政府投標承購貳艘沈沒於火燒島外海之美籍船艦，並僱用潛水伕打撈鐵板材料之作
業工作。嗣後我父曾與林迫老先生同赴台東縣火燒島（即今綠島）參觀察，並介紹
一位解體船隻商人施先生與林老先生洽談購買鐵材、鋼材、五金之事宜．．．』等語
。四蔡進、洪春成、洪永仔、許來和、許招寶之連帶證明書內容雖載有：茲證明一九
九○年五月二十四日在台東縣綠島南寮村海灘砂崙攝影廢船鋼材乙部分（如照片）係
五十年前因『二二八事件』發生時期（即民國三十六年三月初旬至三十七年九月底期
間）自高雄赴綠島鄉外海附近打撈沈沒海中之〞美國補給艦〞貳艘（即富豪第一、二
號）經我等人親自看到屬實無誤．．．』等語。五洪麟財等二十九名所出具之連帶證
明書，雖載有：『茲連帶證明書人洪麟財以下二十八人曾於五十年前（即民國三十五
年至民國三十七年）在台東縣綠島鄉南寮村與公館村柴口外海附近海灘發見美國籍大
型補給艦－富豪第一號及第二號貳艘沈沒在處乙事，我等人曾親眼確實看到，且現時
該貳艘殘骸鋼材尚遺留存在同處（如照片）無誤．．．』等語。然上開各證明書內容
皆不能證明原告所主張林迫打撈拆自二艘船舶之廢鐵被政府非法沒收之事實，自均無
可採。」已就其不採再審原告所提證據之理由，述甚詳。本件再審原告不服原判決
，提出台灣省政府（三七）台政令字第五十一號布告令（函）、台灣省警備司令部函
影本二紙，報載行政院二二八事件研究報告摘要影本主張係未經前案斟酌之重要證物
，據以提起本件再審之訴。惟查再審原告所提出上開台灣省政府令函，其主旨為：「
茲因高雄地區屏東市古物商人林迫君乙名標得台東外島（火燒島）貳隻美籍補給船富
豪第壹、貳號（排水量噸數總共伍萬伍仟噸）沈沒打撈陸上鋼鐵廢料係非法屯積不得
運走外並予沒收。」令函日期為中華民國三十七年九月，未載日期。據該令函所載，
係因非法屯積始不得運走並予沒收，並未明係因二二八事件而所致生之侵害。且據
再審原告主張其父林迫因被檢舉隱藏武器及隱匿暴徒，始於三十六年三月十八日下午
被捕拷打成傷，與上開令函所因非法屯積不得運走並予沒收，亦有不符。又再審原
告之父林迫據再審原告所述係於三十六年三月十八日下午被捕，如因此而遭致沒收打
撈上岸之鋼鐵，亦應於三十六年三月當時即由政府加以沒收，而前開令函載明係三
十七年九月，已事隔一年餘，亦與常情有悖。又台灣省警備司令部函及行政院二二八
事件研究報告，與林迫有無因二二八事件迫害，無直接關連。從而前開令函縱經斟酌
，亦無法證明林迫曾因二二八事件而受有被沒收廢鋼鐵之侵害，自難因此而受較原判
決有利之裁判，揆諸首引本院判例意旨，與行政訴訟法第二十八條第十款之要件尚有
未合。從而本件再審之訴非有理由，應予駁回。
據上論結，本件再審之訴為無理由，爰依行政訴訟法第三十三條、民事訴訟法第五百
零二條第二項，判決如主文。
中    華    民    國     八十八      年     十一     月      三十       日
                    行 政 法 院 第 一 庭
                                審 判 長 評  事      黃  綠  星
                                         評  事      藍  獻  林
                                         評  事      黃  璽  君
                                         評  事      廖  宏  明
                                         評  事      鄭  忠  仁
右  正  本  證  明  與  原  本  無  異
                                         法院書記官  彭  秀  玲
中    華    民    國     八十八      年     十二     月       一        日
